【裁判字號】    95,上訴,740
【裁判日期】    950929
【裁判案由】    強盜等
【裁判全文】
臺灣高等法院臺南分院刑事判決         95年度上訴字第740號
上  訴  人  臺灣雲林地方法院檢察署檢察官
被      告  甲○○
選任辯護人  陳信宏  律師
上列上訴人因被告強盜等案件，不服臺灣雲林地方法院95年度訴
字第280號中華民國95年5月30日第一審判決（起訴案號：臺灣雲
林地方法院檢察署95年度偵字第1741號），提起上訴，本院判決
如下：
    主  文
上訴駁回。
    事  實
一、甲○○前於民國92年間曾因竊盜案件，經臺灣嘉義地方法院
    判處拘役50日，如易科罰金，以300 元折算1 日確定。嗣於
    92 年10 月9 日因易科罰金執行完畢。詎其仍不知悔改，竟
    基於意圖為自己不法所有之概括犯意，連續於：
  (一)95年3 月24日，在臺南縣沿海某小廟，以鑰匙沾黏膠劑並綁
    線垂吊入廟中香油錢箱內之方式，竊取百元紙鈔32張。
  (二)95年3 月31日11時50分，駕駛車牌號碼為P2-6961 號之自用
    小客車，至乙○○所管理之雲林縣口湖鄉○○村○○路水首
    公廟，欲再以上開方法著手竊取廟中香油錢箱內之香油錢，
    於尚未得手之際即遭香客林文瑞發現而未遂。嗣經員警到場
    當場逮捕甲○○，並自甲○○身上起出其所有供犯竊盜罪所
    用之沾膠綁線鑰匙1支及沾有黏膠之百元紙鈔32張，另在甲
    ○○所駕駛之前開車輛內及其身上共查獲其所供預備犯竊盜
    罪所用之沾膠綁線鑰匙13支及黏膠1瓶，因而查知上情。
二、案經乙○○訴由雲林縣警察局北港分局報請臺灣雲林地方法
    院檢察署檢察官偵查後起訴。
    理  由
壹、證據能力方面
    按被告以外之人於審判外之言詞或書面陳述，除法律有規定
    者外，不得作為證據，刑事訴訟法第一百五十九條第一項固
    定有明文。惟被告以外之人於審判外之陳述，雖不符同法第
    一百五十九條之一至之四之規定，而經當事人於審判程序同
    意作為證據，法院審酌該言詞陳述或書面陳述作成時之情況
    ，認為適當者，亦得為證據。又當事人、代理人或辯護人於
    法院調查證據時，知有第一百五十九條第一項不得為證據之
    情形，而未於言詞辯論終結前聲明異議者，視為有前項之同
    意，同法第一百五十九條之五亦定有明文。查被害人乙○○
    、證人林文瑞於警訊之陳述，均為審判外之陳述而屬傳聞證
    據，暨其他相關具傳聞性質之證據資料，公訴人、被告及其
    選任辯護人於審判程序中對於前述證人於警詢中之證述暨其
    他相關具傳聞性質之證據資料之證據能力，均表示沒有爭執
    ，且迄於言詞辯論終結前亦未聲明異議。本院審酌證人陳述
    及證據資料作成時之情況，核無違法取證或其他瑕疵，且為
    證明本件犯罪事實所必要之重要關係事項，認為以之作為證
    據為適當，上開證人於審判外之陳述及相關證據資料，自得
    做為證據，合先敘明。
貳、認定犯罪事實所憑證據及理由
一、訊據被告固坦承犯罪事實欄一（一）所示之竊盜行為，並有
    於上開犯罪事實欄一（二）所示之時間、地點、方法欲竊取
    水首公廟廟中香油錢內之財物未得財等情不諱，惟抗辯稱：
    水首公廟的香油錢箱內沒有錢云云，惟查上開犯罪事實，業
    據被告於警詢、偵查及原審審理時均供承不諱，並據被害人
    乙○○、證人林文瑞證述明確，並有車牌號碼P2-6 961 號
    自用小客車車籍資料、現場照片4幀及扣案沾膠綁線鑰匙共
    14支（其中1支係被告至警局搜身後另行查扣，業經公訴檢
    察官當庭聲請列入調查。見偵卷第14頁及原審卷第17頁
    ）、黏膠1瓶及百元紙鈔32張可證。且查證人即水首公廟之
    主任委員乙○○於本院審理時結證：「（案發後，你們有無
    清點賽錢箱『即香油錢箱、下同』裡的錢？）應該有。」、
    「（案發當天，賽錢箱有無錢？）有的，我們在固定時間會
    去收錢，但作年節的時候，因為香客比較多捐獻也多，所以
    晚上八、九點就會去收錢。」、「（當天賽錢箱裡有無錢？
    ）有的，或多或少而已。」、「（93年3月31日水首公廟何
    時開門？）早上五、六點廟公就開門，並開始接受香客膜拜
    及捐獻。」等語（見本院卷第48頁、第49頁），應認當時被
    告著手竊取水首公廟廟中香油錢箱時，香油錢箱內確實有財
    物存在，被告已經完成該當竊盜犯罪構成要件行為之實施，
    而未發生預期之犯罪結果，應屬未遂階段，被告上開對於犯
    罪事實欄一（二）之竊盜行為之辯解，顯不足採。
二、本件事證明確，被告甲○○上開連續竊盜犯行，應可認定，
    應予論罪科刑。
參、論罪科刑之理由
一、查刑法業以中華民國九十四年二月二日總統華總一義字第09
    400014901號令修正公布第1～3、5、10、11、15、16、19、
    25～27、第四章章名、28～31、33～38、40～42、46、47、
    49、51、55、57～59、61～65、67、68、74～80、83～90、
    91-1、93、96、98、99、157、182、220、2 22、225、229
    - 1、231、231-1、296-1、297、315-1、315-2、316、341
    、343條條文；增訂第40-1、75-1條條文；刪除第56、81、
    94、97、267、322、327、331、340、345、350條條文；並
    自九十五年七月一日施行。被告行為後，其應適用之相關法
    律己有變更，茲就與本案適用有關之條文，比較說明如下：
    按刑法第二條第一項所稱之法律，係指刑罰所依存的整體法
    律狀態，故法律有變更應指足以影響行為的可罰性與法律效
    果的法令因修正或廢止而有所變更而言。所以刑法法律變更
    概念，應界定在法律規定的改變，足以影響刑罰權判斷者而
    言，刑法總則的變更，自然會影響到個別犯罪的成立，乃至
    於法律效果的結構，自屬法律變更，應為新舊法之比較。而
    刑法修正之後，原屬連續犯、牽連犯之數個犯罪行為，依新
    法應數罪併罰，比較修正前之規定，可依裁判上一罪論處，
    顯然修正前之規定有利於被告，如仍依修正後之規定，對於
    被告極為不利，從而，解釋上對於刑法第二條之解釋，應包
    括此種影響罪刑加重之規定，被告所犯連續竊盜罪自以適用
    修正前連續犯之規定較為有利。
二、核被告甲○○如事實欄一、(一)所為係犯刑法第320條第1項之
    竊盜罪，如事實欄一、(二)所為係犯同法第320條第1項、第3
    項之竊盜未遂罪（至公訴人認被告此部分所為涉犯刑法第32
    9條之準強盜罪部分，本院認被告所為尚不構成準強盜罪，
    理由詳如下述）。
三、被告先後所犯竊盜既遂、竊盜未遂之犯行，時間緊接，觸犯
    犯罪構成要件相同之罪名，顯係基於概括犯意而為，應依連
    續犯規定以犯罪情節較重之竊盜既遂罪論處，並加重其刑。
四、公訴意旨雖以被告於上開犯罪事實一、(二)部分，於著手竊盜
    香油錢箱未得手之際，因遭林文瑞發現，被告為脫免逮捕，
    竟以扭打、抓傷林文瑞等方式對林文瑞施強暴脅迫，致林文
    瑞受有雙手擦傷之傷害，因認被告係犯刑法第329 條之準強
    盜罪嫌云云。
（一）按刑法第三百二十九條準強盜罪之所謂施強暴或脅迫，只
      須有此行為即為已足，不以至使人不能抗拒為必要。此與
      強盜罪係以強暴、脅迫等手段，致使被害人不能抗拒為構
      成要件者不同。而所謂強暴，謂直接或間接對於人施以暴
      力，壓制被害人之抗拒，或使被害人處於不能抗拒之狀態
      ；而所稱之脅迫，衹要在客觀上可使人發生恐怖觀念之行
      為，即足當之，至該人是否因而心生畏怖，則非所問，最
      高法院93年度台上字第1470號判決意旨參照。按竊盜或搶
      奪，因防護贓物、脫免逮捕或湮滅罪證，而當場施以強暴
      、脅迫者，即以強盜論，不以所施強暴、脅迫手段，須至
      使他人不能抗拒程度為成立準強盜罪之要件，此與刑法第
      三百二十八條第一項之普通強盜罪構成要件不同；蓋刑法
      以其施強制之目的，既在防護贓物、脫免逮捕或湮滅罪證
      ，且在時間、空間皆與其所犯之竊盜罪或搶奪罪有密切之
      關連，雖其強暴、脅迫行為之在後，然性質上與強盜之情
      節相當，允宜準用強盜之例，從嚴論科，此本條之所由設
      也。而強盜罪中之強暴、脅迫行為，係發自使被害人轉移
      其財物持有狀態之奪取財物目的，與準強盜之強暴、脅迫
      行為，乃出於行為人自保之目的，兩者「強暴、脅迫」行
      為之本質既有所不同，自難謂準強盜罪之「強暴、脅迫」
      行為，應與強盜罪之「強暴、脅迫」行為，為相同之評價
      。故刑法第三百二十九條準強盜罪之構成，只須行為人主
      觀上本乎防護贓物、脫免逮捕或湮滅罪證之目的而當場施
      以強暴、脅迫行為，即足充之，至於具體之客觀外在情形
      如何，是否生傷害結果或至使不能抗拒，則非所問。
（二）經查，證人林文瑞於原審審理時到庭結證證稱：「（看到
      時，你人在廟外面？）對，我剛好要踏進去廟裡。」、「
      他在廟裡面，我在外面。」、「當時他不是在跑，他走出
      來。」、「（你他在那裡拉他？廟門？）已經出來在廟邊
      。」、「（你拉他哪裡？）拉他胸前衣服。」、「他當時
      有穿一件夾克，被我拉破，他才有機會跑到車上。」、「
      因為那時在廟沒有很大間，在那廟門邊，也有可能是自己
      碰到廟門。」、「那時他也沒有反抗，他就一直要我們原
      諒他。」、「他都沒有出手。」、「沒有拉住他的手，只
      有拉他衣服。」、「（他就是用身體扭動？）對，他要脫
      困，他衣服好像有破掉。」、「（你那天穿的衣服有無互
      相拉扯而拉破？）我的沒有，我印象中他的衣服被我拉破
      。」等語（見原審卷第51頁、第52頁、第55頁至第57頁）
      ，由證人林文瑞上開描述當時情形可知，當時兩人一人在
      廟內、一人在廟外，而被告從廟內走到廟外時，在廟邊與
      證人林文瑞相遇，證人林文瑞察覺被告有竊取香油箱內財
      物不讓被告離開，從而拉住被告夾克外套，被告為圖離去
      用力扭動身體掙脫，經證人林文瑞用力拉扯後夾克外套破
      掉，並從被告身上拉下，被告趁勢快速進去自小客車內，
      期間被告並無動手拉扯證人林文瑞，則應認案發時因遭證
      人林文瑞拉住胸前衣服，為脫困而有掙扎的動作，但在主
      觀上並無施強暴、脅迫之行為，應可認定。至檢察官於原
      審聲請調查之職務報告1紙及林文瑞手部傷勢照片2幀（見
      原審卷第27頁至第28頁），僅能證明證明證人林文瑞當日
      受有手部之傷害，而觀之照片內所示林文瑞手部之傷勢，
      應僅係表面擦傷，亦據證人林文瑞證述甚明（見原審卷第
      54頁）。而該傷勢證人林文瑞亦證稱可能是因為自己碰到
      廟門造成（見原審卷第54頁）。因此，證人林文瑞手上之
      傷勢，尚無積極證據足以證明係被告為脫免逮捕施強暴、
      脅迫行為所致，應堪認定。雖證人林文瑞於警詢時指稱：
      「我看到他馬上把竊錢的那一條線收到上衣口袋內，並馬
      上欲逃離現場，並與我發生拉扯扭打，我沒有看到有得手
      金錢。」、於原審審理時陳稱：「就是拉扯時有受傷。」
      （見警詢第2頁、原審卷第9頁），惟依證人林文瑞所受之
      傷勢以觀，僅係表淺性擦傷，如果係兩人扭打在一起，依
      被告之身材壯碩，則證人林文瑞所受傷情形，應非僅為輕
      微擦傷，應認被告與證人林文瑞兩人有拉扯，且係證人林
      文瑞拉扯被告夾克而已，被告僅係為用力掙脫證人林文瑞
      之拉扯而身體用力扭動，應認證人林文瑞所受傷害，無法
      證明係被告主觀上施以不法之腕力所致，綜上，應認被告
      所為尚不足以認定成立準強盜罪，起訴法條尚有未洽，應
      予變更，附此敘明。
肆、本院維持原判決之理由
一、按行為後法律有變更者，適用行為時之法律，但行為後之法
    律有利於行為人者，適用最有利於行為人之法律，九十五年
    七月一日施行之刑法第2條第1項定有明文。查被告行為時刑
    法第四十一條於九十年年一月四日修正，同年月十日經總統
    公布施行之刑法第四十一條規定：「犯最重本刑為五年以下
    有期徒刑之罪，而受六月以下有期徒刑或拘役之宣告，因身
    體、教育、職業或家庭之關係或因其他正當事由，執行顯有
    困難者，得以一元以上三年以下折算一日，易科罰金。但確
    因不執行所宣告之刑，難收矯正之效或難以維持法秩序者，
    不在此限。」；「併合處罰之數罪，均有前項情形，其應執
    行之刑逾六月者，亦同」（中間時法）；又前述易科罰金之
    折算，業據罰金罰鍰提高標準條例第二條前段規定，就其原
    定數額提高為一百倍折算一日，因而所處之刑及所定應執行
    之刑，均併諭知易科罰金之折算標準，以資適法。嗣被告行
    為後中華民國刑法於九十四年二月二日修正公布，並自九十
    五年七月一日施行，其中：第四十一條第一項、第二項修正
    為同條第一項、第二項：「犯最重本刑為五年以下有期徒刑
    以下之刑之罪，而受六個月以下有期徒刑或拘役之宣告者，
    得以新臺幣一千元、二千元或三千元折算一日，易科罰金。
    但確因不執行所宣告之刑，難收矯正之效，或難以維持秩序
    者，不在此限。前項規定於數罪併罰，其應執行之刑未逾六
    月者，亦適用之。」（裁判時法）。又修正前罰金罰鍰提高
    標準條例亦於九十五年四月二十八日修正，並於同年七月一
    日施行，而將修正前罰金罰鍰提高標準條例第二條規定「依
    刑法第四十一條易科罰金或第四十二條第二項易服勞役者，
    均就其原定數額提高為一百倍折算一日；法律所定罰金罰鍰
    數額未依本條例提高倍數，或其處罰法律無罰金刑之規定者
    ，亦同。」之規定刪除，故而比較行為時法、中間時法及裁
    判時法結果，應以修正後之中間時法對被告較為有利，本件
    被告所犯刑法第320條第1項規定之竊盜罪，最重本刑係五年
    以下有期徒刑，所處徒刑係在有期徒刑六個月以下，自應依
    中間時法之第四十一條第一項規定諭知易科罰金之折算標準
    。
二、原審以被告罪證明確，因予適用刑事訴訟法第300條，修正
    前刑法第56條、第41條第1項前段、刑法第320條第1項、第
    38條第1項第2款，罰金罰鍰提高標準條例第1條前段、第2條
    之規定，並審酌被告甲○○犯後雖坦白犯行；又被告自述平
    日從事雜工工作，每月收入僅1萬多元，其妻亦從事臨時工
    也無固定收入，家中有10歲、9歲、7歲之幼子，其家境生活
    狀況不佳。但被告所竊盜之目標是廟祠信眾捐贈廟祠之香油
    錢，可認被告膽大，惡性應屬不輕。惟被告於95年3月31日
    之竊盜行為並未得逞，於95年3月24日僅竊得3,200元，犯罪
    所生之危害尚淺等一切情狀，量處有期徒刑三月之刑，並諭
    知易科罰金之折算標準。又扣案之沾膠鑰匙共14支及黏膠1
    瓶，為被告所有，並供竊盜所用或供犯竊盜罪預備之物，為
    被告供稱甚明，依法宣告沒收之。
三、本院經核，原判決認事用法，均無違誤，量刑亦稱妥適，檢
    察官上訴意旨，指稱被告所為犯罪事實欄一、(二)之行為，係
    應成立刑法第329條規定之準強盜罪云云，核無理由，應予
    駁回。
據上論結，應依刑事訴訟法第368條，判決如主文。
本案經檢察官邱克斌到庭執行職務。
中    華    民    國    95    年    9     月    29    日
                  刑事第二庭    審判長法  官  葉居正
                                      法  官  李文福
                                      法  官  吳森豐
以上正本證明與原本無異。
檢察官對於準強盜罪如不服本判決應於收受本判決後十日內向本
院提出上訴書，其未敘述上訴理由者並得於提起上訴後十日內向
本院補提理由書。
被告不得上訴。
                                      書記官  李梅菊
中    華    民    國    95    年    9     月    29    日
附錄本案論罪科刑法條全文
中華民國刑法第320條
 (普通竊盜罪、竊佔罪)
意圖為自己或第三人不法之所有，而竊取他人之動產者，為竊盜
罪，處五年以下有期徒刑、拘役或五百元以下罰金。
意圖為自己或第三人不法之利益，而竊佔他人之不動產者，依前
項之規定處斷。
前二項之未遂犯罰之。


司法院資訊處製作；財團法人民間司法改革基金會備份。
